【裁判字號】    94,自,8
【裁判日期】    950127
【裁判案由】    誣告等
【裁判全文】
臺灣嘉義地方法院刑事裁定                 94年度自字第8號
自  訴  人  甲○○
自訴代理人  吳啟勳律師
被      告  乙○○
上列被告因誣告等案件，經自訴人提起自訴，本院裁定如下：
    主  文
自訴駁回。
    理  由
一、自訴意旨略以：（一）被告乙○○於民國九十三年間向臺灣
    嘉義地方法院檢察署對自訴人提出刑法第三百四十二條第一
    項背信罪嫌之刑事告訴，被告認自訴人委託被告向中華開發
    資產管理股份有限公司（下稱中華開發公司）洽商承買嘉義
    市○○段○○段八地號及同小段一八四八建號建物之不動產
    抵押權及債權（下稱系爭抵押權及債權），而被告與中華開
    發公司談妥後，自訴人遲未授權被告簽定書面契約，故被告
    認定自訴人涉嫌背信。然被告於臺灣嘉義地方法院檢察署九
    十三年度偵字第四六八０號案件中，向檢察官自承自訴人係
    委任人並未受委任，可能沒有構成背信等語，而檢察官遂將
    該案以不起訴處分確定。因此本件被告對自訴人所提上開告
    訴，涉犯刑法第一百六十九條第一項誣告罪嫌。（二）自訴
    人與被告乙○○於九十二年三月一日簽立委任契約書，委任
    期間為「九十二年三月十日至同年六月三十日」洽購系爭抵
    押權及債權。但被告卻在九十二年三月十七日就上開委任契
    約書之「標的」為第三人間簽訂債權讓售合約擔任「見證人
    」，顯見被告違背與自訴人之委任契約，於委任期間內而為
    不利於自訴人之背信情事。因此被告上開行為涉犯刑法第三
    百四十二條第一項背信罪嫌云云。
二、按法院或受命法官於自訴案件第一次審判期日前訊問及調查
    結果，如認為案件有刑事訴訟法第二百五十二條至第二百五
    十四條之情形者，得以裁定駁回其自訴，刑事訴訟法第三百
    二十六條第三項定有明文。故參諸刑事訴訟法第二百五十二
    條第十款規定，犯罪嫌疑不足者，法院得以裁定駁回自訴。
三、經查：
  （一）誣告罪部分：
        按誣告罪以意圖他人受刑事或懲戒處分為要件之一，若
        其所虛構之事實，在法律上不生刑事或懲戒處分問題，
        即難論以誣告之罪，最高法院二十二上字第一九七六號
        判例可資參照。次按誣告罪之成立，以告訴人所訴被訴
        人之事實必須完全出於虛構為要件，若有出於誤會或懷
        疑有此事實而為申告，以致不能證明其所訴之事實為真
        實，縱被訴人不負刑責，而告訴人本缺乏誣告之故意，
        亦難成立誣告罪名，此觀最高法院四十四年臺上字八九
        二號判例、八十九年度臺上字第一四七八號判決分別闡
        釋甚明。查本件被告被告乙○○於九十三年五月二十八
        日具狀向臺灣嘉義地方法院檢察署對自訴人提出刑法第
        三百四十二條第一項背信罪嫌之刑事告訴，經臺灣嘉義
        地方法院檢察署檢察官以九十三年度發查字第六四九號
        受理偵查後，認自訴人犯罪嫌疑不足，於九十三年八月
        二十二日以九十三年度偵字第四六八０號為不起訴處分
        確定在案等情，固經本院調取該案卷宗核閱無訛。然觀
        諸本件被告在上開九十三年度發查字第六四九號案件檢
        察官於九十三年六月十五日偵訊時所陳：「（問：被告
        等人有無受你委任為你處理事務？）沒有，是我受他們
        委任。（問：被告等人有何為自己或第三人不法之利益
        ，或損害本人之利益意圖，而為之違背任務行為？）我
        認為他們沒有履行委任契約書內容，就是背信。‧‧‧
        」（見九十三年度發查字第六四九號偵查卷第19頁、第
        20頁）等詞，是本件被告所據以對自訴人提出背信告訴
        之事實，僅係被告認為自訴人基於委任人之地位未履行
        雙方所簽立委任契約書之內容；參以被告於檢察官訊問
        時亦坦稱自訴人並未受伊委任，而是被告受自訴人委任
        等情，足見被告於上開案件中所據以提出告訴之事實，
        在客觀上顯然無法構成背信罪，揆諸上開說明，被告上
        開行為已難以誣告罪相繩。況被告於上開檢察官訊問時
        最後亦表示：「‧‧‧（問：有無其他意見或陳述？）
        這件事情我想可能沒有構成背信，但我希望他能履行契
        約。」（見九十三年度發查字第六四九號偵查卷第20頁
        ）等詞，是被告經檢察官曉諭後亦已明確表示其對於自
        訴人具狀提出上開背信之告訴應係出於對於法律之誤解
        ，益徵被告並無虛構事實以誣告之故意甚明。此外，自
        訴人亦未提出可資證明被告有何虛構事實、意圖陷自訴
        人於罪之證據，揆諸上開說明，應認為被告涉犯誣告行
        為之犯罪嫌疑顯有不足。
  （二）背信罪部分：
        按刑法第三百四十二條之背信罪，以有取得不法利益或
        損害本人利益之意圖為必要，若無此意圖，即屬缺乏意
        思要件，縱有違背任務之行為，並致生損害於本人之財
        產或其他利益，亦難律以本條之罪，此觀最高法院三十
        年上字第一二一０號判例闡述甚詳。查本件自訴人與被
        告乙○○於九十二年三月一日簽立委任契約書，自訴人
        委任被告自九十二年三月十日至同年六月三十日止，向
        中華開發公司洽購系爭抵押權及債權。而被告於九十二
        年三月十七日為案外人林淑惠、蔡順益（買受人）與案
        外人中華成長二資產管理股份有限公司（出賣人）間就
        系爭抵押權及債權簽訂債權讓售合約擔任「見證人」等
        情，固有上開自訴人與被告間之委任契約書、委任書及
        上開案外人之債權讓售合約書各乙份附卷足稽。然觀諸
        本件自訴人與被告之委任契約書約定內容：被告受自訴
        人委任所處理之事務係為自訴人向「中華開發公司」洽
        購系爭抵押權及債權；而委任報酬給付則係以實際成交
        或被告與中華開發公司在上開委任契約第一條授權金額
        範圍內就系爭系爭抵押權及債權之總成交價達成協議為
        停止條件。準此，由上開委任契約所處理之事務內容以
        觀，被告受任洽商之對象實係「中華開發公司」，故被
        告於九十二年三月十七日為案外人林淑惠、蔡順益（買
        受人）與案外人「中華成長二資產管理股份有限公司」
        （出賣人；下稱中華成長公司）間就系爭抵押權及債權
        簽訂債權讓售合約擔任「見證人」，被告所見證買賣系
        爭抵押權及債權之該讓售合約之出賣人（中華成長公司
        ）與上開自訴人與被告所簽立之委任契約書所指之洽購
        對象（中華開發公司）在締約當事人方面已有所不同，
        此亦為自訴人於本院九十三年度訴字第四三九號民事案
        件中所是認（見本院九十三年度訴字第四三九號民事卷
        第28頁），被告就上開讓售合約擔任「見證人」，是否
        即得遽謂「為違背其任務」之行為，已非無疑。次參以
        民事契約之標的本得由締約當事人自由約定，僅須其標
        的確定、可能及適法即足，此乃私法自治、契約自由原
        則之體現。故無論系爭抵押權及債權實際上之權利人究
        竟為「中華開發公司」或「中華成長公司」，上開自訴
        人與被告間之委任契約，或案外人林淑惠、蔡順益與案
        外人中華成長公司間之債權讓售合約，各該債權契約均
        能成立、生效且個別存在，其效力亦毫無相涉，蓋債權
        契約有其相對性。至於實際上各債權契約能否透過後續
        物權行為或準物權行為獲得履行，則為各該債權契約有
        無給付不能之問題，從而，縱使被告就案外人間就系爭
        抵押權及債權擔任「見證人」，核其行為性質亦僅係為
        他人簽訂書面債權契約之事實進行見證，揆諸上開說明
        ，更難遽謂有何違背其任務之行為。況且，復由自訴人
        與被告間委任契約之報酬約定而論，自訴人在實際成交
        前或被告與中華開發公司達成協議前，原本即未負任何
        報酬給付義務，亦未實際支付任何報酬予被告，且由上
        開委任契約書之約款以觀，並無任何關於被告接受自訴
        人委任後即不得再就相同標的接受他人委任之「忠誠義
        務條款」，是被告在未收取自訴人任何報酬且未有忠誠
        義務約定之情況下，本得就相同契約標的再接受第三人
        之委任，而向系爭抵押權及債權之出賣人爭取締約之機
        會，最終再透過各該委任契約報酬之約定，決定其爭取
        所得締約機會之最後歸屬，此乃多數買方之市場競爭機
        制常態。故自訴人自難在未支付任何報酬之情形下，逕
        行課予被告必須信守任何「忠誠義務」。舉重以明輕，
        被告甚至得以同時接受第三人委任向出賣人爭取締約機
        會，其僅為第三人間就系爭抵押權及債權之債權讓與合
        約擔任見證人，不但客觀上無所謂有何違背任務之行為
        ，主觀上亦難認有何為自己或第三人不法利益之意圖。
        揆諸上開判例意旨，被告所為要與背信罪之犯罪構成要
        件不符，自難以背信罪相繩。此外，自訴人亦未提出可
        資證明被告有何違背任務、意圖為自己或第三人不法利
        益之證據，揆諸上開說明，應認為被告涉犯背信行為之
        犯罪嫌疑顯有不足。
四、綜上所述，本件自訴人自訴被告涉犯誣告及背信罪嫌，均查
    無積極證據可以認定犯罪事實，被告上開罪嫌均有未足，核
    屬刑事訴訟法第二百五十二條第十款之情形，揆諸首揭法條
    意旨，本件自訴應予以裁定駁回。
據上論斷，應依刑事訴訟法第三百二十六條第三項、第二百五
十二條第十款，裁定如主文。
中    華    民    國    95   年     1   月      27   日
                  刑事第四庭 審判長法  官  林世芬
                                   法  官  鄭雅文
                                   法  官  曾宏揚
上列正本證明與原本無異。
如不服本裁定，應於裁定送達後5日內向本院提出抗告狀（應附
繕本）。
中    華    民    國    95   年     1   月      27   日
                                   書記官  陳慶昀


司法院資訊處製作；財團法人民間司法改革基金會備份。
